【裁判字號】    97,重上更(四),276
【裁判日期】    971210
【裁判案由】    違反貪污治罪條例
【裁判全文】
臺灣高等法院臺南分院刑事判決   97年度重上更(四)字第276號
上  訴  人
即  被  告  丁○○
選任辯護人  莊美貴律師
上  訴  人
即  被  告  乙○○
指定辯護人  本院公設辯護人丙○○
上列上訴人因違反貪污治罪條例案件，不服臺灣臺南地方法院九
十年度訴字第一四九九號中華民國九十二年六月十一日第一審判
決（起訴案號：臺灣臺南地方法院檢察署九十年度偵字第一三二
六四號、九十年度偵字第一三二六八號；併辦案號：同上署九十
年度偵字第一三七三六號），提起上訴，經本院判決後，由最高
法院第四次發回更審，本院判決如下：
    主  文
原判決關於丁○○、乙○○部分撤銷。
丁○○依據法令從事公務之人員，對於主管之事務，明知違背法
令，直接圖自己不法利益，因而獲得利益，處有期徒刑壹年月
，褫奪公權貳年，減為有期刑柒月又拾伍日，褫奪公權壹年。
乙○○無罪。
    事  實
一、丁○○自民國（下同）八十三年三月一日起擔任台南縣永康
    市市長，主管綜理全市事務，含永康市公用財產之管理使用
    。明知台南縣政府頒印之「台南縣縣有財產管理自治條例」
    規定公用財產應依預定計畫及規定用途或事業目的使用，非
    基於事實需要並報經縣政府核准，不得變更用途另作他用。
    竟於九十年六月間，知悉設於台南縣永康市○○○路六五三
    巷二號永康市舊圖書館（三層樓）休館中，竟未報經台南縣
    政府核准，即向不知情圖書館管理人員吳水旺索取圖書館鑰
    匙，吳水旺鑑於尚有圖書設備未搬遷及圖書館開放學生自修
    至九十年七月底，故於九十年七月底（以九十年七月三十一
    日為最有利被告丁○○計算），將台南縣永康市舊圖書館第
    三層樓（下稱三樓）鑰匙，交給丁○○所指定之不知情之乙○○（另為無罪判決，詳如後述）保管，丁○○即自九十年
    八月一日起，使用上開圖書館。乙○○並於九十年九月下旬
    ，依丁○○指示，聯繫九如通訊行負責人吳榮宗，將原設於
    台南縣永康市○○○路六五一號電話線，遷至永康市舊圖書
    館三樓，待吳榮宗遷移電話線完畢，乙○○即依丁○○指示
    ，將永康市舊圖書館三樓鑰匙交給陳柏村（業經無罪判決確
    定）。丁○○於九十年八月一日起，利用永康市舊圖書館三
    樓休館閒置機會，使用該圖書館三樓，作為丁○○參選立法
    委員競選處所，供鄭金釵、李林玉金、呂冠儀、翁藝雅等人
    ，撥打電話給台南縣選民作為電話拜票用；並使用圖書館水
    電。嗣於九十年十一月十五日因臺灣臺南地方法院檢察署檢
    察官勘查民眾檢舉附近竊電情事，而查悉上情，丁○○始停
    止使用上開圖書館，致丁○○減省租借同等面積場地費用，
    新台幣（下同）一萬五千二百三十五元支出，及水費三百二
    十二元支出與電費九千零三十六元支出，計圖得利益二萬四
    千五百九十三元（水費、電費詳如附表一、二所示）。
二、案經法務部調查局台南縣調查站移送臺灣臺南地方法院檢察
    署檢察官暨臺灣臺南地方法院檢察署檢察官自動檢舉偵查起
    訴，暨移送併辦。
    理  由
甲、關於証據能力部分：
一、按被告以外之人於偵查中向檢察官所為之陳述，除顯有不可
    信之情況者外，得為證據，刑事訴訟法第一百五十九條之一
    第二項定有明文。查証人吳水旺於偵查中之証述，業經具結
    在案（見編號九偵卷第六四頁），自得作為本件之証據，被
    告丁○○辯護人主張應予排除，尚無可採。
二、又按被告以外之人於檢察事務官、司法警察官或司法警察調
    查中所為之陳述，與審判中不符時，其先前之陳述具有較可
    信之特別情況，且為證明犯罪事實存否所必要者，得為證據
    ，同法第一百五十九條之二定有明文。查証人徐正雄就其至
    台南縣永康市公所上班之原因，是否實際在該公所上班等重
    要之點，証人徐正雄於警詢中（或調查站）供証「當時丁○○邀我到他競選服務處幫忙，且要求我仍每天在服務處幫忙
    ，所以我才要求丁○○必須支薪，我才能向我父親有所交代
    ，之後丁○○才答應以每個月二萬一千元聘用我，自九十年
    四月廿三日起，至服務處成立前，丁○○是要我在永康市公
    所一樓市長室招待選民，泡茶聊天；我在丁○○前述永康市
    競選服務處幫忙一段時間後，即積極協助競選總部成立事宜
    」、「丁○○是以讓我掛名永康市公所工務課技術單工為名
    ，直接由公所公款撥入我前述帳戶」、「（前述你既自八時
    十分至下午五時廿分，均在丁○○競選總部或服務處幫忙選
    舉事務，如何能按時在永康市公所簽到簿上簽到、簽退？）
    因丁○○原先競選服務處在市公所旁，所以我均能按時簽到
    退，再到服務處全程幫忙選舉活動，搬到競選總部後，因距
    離較遠，所以我都每隔二、三日才到市公所補簽到、簽退，
    但實際我都沒有到市公所上班。」等語（見編號九偵卷第四
    十五頁反面至第四十七頁背面），核與証人徐正雄於原審審
    理中証述「（九十年四月二十三日為何要去永康市公所工作
    ）之前我開一家醫療器材行，營業額不是很高，利潤不是很
    好，且店裡有我妹妹看顧已足夠，所以我就跟沈清泉說，我
    們找市長丁○○，市長就叫我填寫履歷表，拿到人事主任那
    裡，我就到工務課上班」、「於九十年四月廿三日，有至工
    務課上班工作，名義上是擔任工務課司機，但因工務課已經
    另有司機，所以我負責陪市長丁○○、課長出去考察，如果
    工務課司機沒辦法來工作，我有代他的職務；九十年十月卅
    一日離職，是市長機要秘書認為我是市長的學弟，上班不是
    很認真，找不到人，他們質疑我的能力，伊覺得委曲，就離
    職，九十年四月廿三日到職時，還沒聽說丁○○要競選，在
    調查站陳述是被誘導的，因在調查站已經這樣講，所以在檢
    察官面前，也作同樣的陳述」等情（見一審卷(一)第二五四頁
    至第二五七頁）不符。而証人徐正雄於原審雖証稱「其於調
    查站（警詢中）之供証係遭調查員之誘導訊問」云云。但稽
    之証人徐正雄於原審就如何遭誘導一節，証稱「調查員說他
    有聽到我的電話紀錄，要我說實話，不然對我沒好處。那天
    我太太身體不好，所以我心情也不好，調查員誘導我，調查
    站所言是調查員誘導」等語（見原審卷一第二五頁）；則調
    查員既係要証人徐正雄「實話實說」，實難認調查員有何「
    誘導」証人徐正雄，並致証人徐正雄違背其自由意思而為陳
    述，且該調查筆錄亦經証人徐正雄親閱內容後簽名捺指印在
    案，復於該份調查筆錄最後經調查員補訊問後，再由証人徐
    正雄簽名捺指印（均見編號九偵卷第四八頁正、背面），則
    本院審酌証人徐正雄上開調查筆錄製作之情況，具有較可信
    之特別情況，且為證明犯罪事實存否所必要，揆之上開規定
    ，証人徐正雄於調查站所為之供証，有証據能力，被告丁○○辯護人所辯「無証據能力」云云，並無可採。
三、按被告以外之人於審判外之言詞或書面陳述，除法律有規定
    者外，不得作為證據，刑事訴訟法第一百五十九條第一項定
    有明文。查証人吳水旺、鄭金釵、李林玉金、呂冠儀、翁藝
    雅等人於警詢中之供証，係被告以外之人於審判外之陳述，
    被告丁○○辯護人主張上開証人於警詢中之供証無証據能力
    ，應予排除；且查上開証人於警詢中之供証，亦無刑事訴訟
    法第一百五十九條之一以下關於傳聞法則例外可適用之情事
    ，揆之上開規定，証人吳水旺、鄭金釵、李林玉金、呂冠儀
    、翁藝雅等人於警詢中之供証，自無証據能力。
四、按證人、鑑定人依法應具結而未具結者，其證言或鑑定意見
    ，不得作為證據，同法第一百五十八條之三亦定有明文。查
    証人徐正雄於偵查中之供証（見編號九偵卷第六一頁起），
    對被告丁○○、乙○○而言，既係被告以外之人，則証人徐
    正雄於偵查中自應以証人身份命具結，然竟未經命具結，揆
    之上開規定，証人徐正雄於偵查中之供証，亦無証據能力。
五、末按被告以外之人於審判外之陳述，雖不符前四條之規定，
    而經當事人於審判程序同意作為證據，法院審酌該言詞陳述
    或書面陳述作成時之情況，認為適當者，亦得為證據。當事
    人、代理人或辯護人於法院調查證據時，知有第一百五十九
    條第一項不得為證據之情形，而未於言詞辯論終結前聲明異
    議者，視為有前項之同意，刑事訴訟法第一百五十九條之五
    第一項、第二項分別定有明文。查除上開經本院認定有証據
    能力及無証據能力部分之供述証據外，其餘本判決下列所引
    用之証人之供述証據，經本院於準備程序期日提示與檢察官
    、被告及其辯護人，或表示「對証據能力無意見」，或同意
    作為証據（見本院更四審卷第一０一頁起至第一０三頁），
    且迄於本院審理期日前亦均未聲明異議，本院審酌該供述證
    據之取得過程並無瑕疵，與本案待證事實間復具有相當之關
    聯性，以之為本案證據尚無不當，均得採為證據。
乙、實體方面（關於被告丁○○有罪部分，即使用永康市舊圖書
    館部分）：
一、訊據上訴人即被告丁○○對於上開未經核准使用台南縣永康
    市舊圖書館三樓，作為其競選立法委員電話拜票處所等事實
    ，均坦承不諱（見本院更四審卷第一七六頁），且查：
  (一)被告丁○○自八十三年三月一日起擔任台南縣永康市市長，
    負責綜理永康市公所事務，包括台南縣永康市轄內公用財產
    管理使用等，有台南縣政府九十一年四月八日府民行字第０
    九一００五三八一八號函附證明書及台南縣縣有財產管理自
    治條例在卷可稽。被告丁○○乃依法令從事公務人員，且台
    南縣永康市圖書館使用管理為其主管事務，應無疑義。
  (二)台南縣永康市舊圖書館原為台南縣永康市衛生所，係屬台南
    縣政府財產。經本院上訴審函詢台南縣政府：「永康市公所
    向貴府借用永康衛生所舊辦公廳，該公所可否出租或出借？
    」台南縣政府於九十二年十月十四日，以府衛行字０九二０
    一六二八九九號函示：「有關貴院函查永康市公所，向本府
    借用『永康衛生所舊辦公廳』，該公所是否可出租或出借乙
    案，依本縣縣有財產管理自治條例第三十七條規定，永康市
    公所不得再出租或出借」等語（見本院上訴卷第一八七頁）
    。證人即台南縣永康市公所財政課課員黃美智於原審亦證稱
    ：公有財產的出租、出借限於非公用的財產，永康市舊圖書
    館是公用財產，永康市公所無權出租等語（見一審卷(一)第一
    九一至一九二頁）。是永康市舊圖書館既為公用財產，永康
    市公所即無權出租或出借；況依台南縣政府頒佈「台南縣縣
    有財產管理自治條例」第二十三條第一項規定：「公用財產
    應依預定計畫及規定用途或事業目的使用，非基於事實需要
    並報經縣政府核准，不得變更用途」，永康市舊圖書館為公
    用財產，非基於事實需要，並報經台南縣政府核准，不得變
    更其為圖書館使用用途。而被告丁○○為永康市市長，應知
    悉「台南縣縣有財產管理自治條例」之上開規定，卻未報經
    台南縣政府核准，使用永康市舊圖書館三樓等情，又為被告
    丁○○供認在卷。再佐以被告丁○○係將永康市舊圖書館三
    樓，作為其參選立法委員競選處所，顯已將永康市舊圖書館
    ，變更為非圖書館使用用途（詳如後述），又核與台南縣政
    府頒佈「台南縣縣有財產管理自治條例」第二十三條第一項
    規定之「須基於事實需要，並報經台南縣政府核准，始得變
    更使用用途」等情不符，從而縱使報請台南縣政府核准，亦
    無法獲得核准，可堪認定。
  (三)至於台南縣政府頒佈「台南縣縣有財產管理自治條例」第三
    十八條第一項第一款及第三項分別規定：「一、空地、空屋
    除供公務、公用事業、興辦公辦民營事業或防制公害使用外
    ，非依法令規定不予出租」、「空地、空屋出租供公用事業
    、公辦民營事業或防制公害使用者，其使用計畫須先經事業
    主管機關核准；如承租人違反核准使用計畫，管理機關應終
    止租約收回出租物」，而永康市公所舊圖書館，係閒置之非
    公用不動產，雖無法令規定可出租出借（不包括短期出借）
    予任何人，但亦難依上開規定之反面解釋，而認可無償借用
    ；又被告丁○○於九十二年九月十八日準備書狀雖附呈申請
    借用辦公設備書證十五份，以資証明永康市公所辦公廳舍出
    借，均為無償借用等情（見本院上訴卷第一二０至一四三頁
    ），但此部分與本件永康市公所舊圖書館三樓供作被告丁○○私人之競選處所無涉，自難據為被告丁○○有利之認定。
  (四)又永康市舊圖書館三樓，被告丁○○係將其作為參選立法委
    員競選處所，業據証人即共同被告乙○○於警訊供証：是丁○○告訴我，因缺少競選總部打電話小姐地方，要借用這個
    場所；丁○○競選總部人員，原於九十年五月下旬，開始在
    永康市○○○路六五一號曾文俊住宅，進行電話拜票作業，
    後來，因該住宅臨馬路旁雜音大，影響電話拜票業務，乃於
    九十年九月下旬，移往永康市舊圖書館三樓作業等語（見一
    三二六八號偵查卷第五十一頁）；且證人即雇用打電話義工
    鄭金釵於本院前審審理中，就其在警詢中之証詞確認為實在
    （見本院更二審卷第二０一頁），並証述「確有在上址，根
    據選舉人名冊打電話給選舉人，詢問選舉人是否支持丁○○
    」等情（見本院更二審卷第二０一頁起至第二０三頁）；證
    人李林玉金證稱「伊與鄭金釵到舊永康圖書館，以電話方式
    ，為丁○○拜訪拉票」等情（見編號八偵卷第十九頁，此部
    分業據証人李林玉金於本院前審確認為真實，而引為証人李
    林玉金之証詞，見本院更二審卷第一九四頁）；證人呂冠儀
    證稱：伊與鄭金釵、李林玉金等人分別依選舉人名冊打電話
    拜託選民投票支持丁○○等情（見編號八偵查卷第二十四頁
    背面至第二十五頁，此部分業據証人呂冠儀於本院前審確認
    為真實，而引為証人呂冠儀之証詞，見本院更二審卷第一九
    七頁）；證人翁藝雅亦証稱「在上址幫立委候選人丁○○打
    電話拉票」等語（見編號十一警卷第十五頁背面，此部分亦
    據証人翁藝雅於本院前審確認為真實，而引為証人翁藝雅之
    証詞，見本院更二審卷第一九九頁）；堪認被告丁○○使用
    永康市舊圖書館三樓目的，係提供證人鄭金釵、李林玉金、
    呂冠儀、翁藝雅等人以電話向選舉人拜票之用無訛。
  (五)永康市舊圖書館三樓，被告丁○○使用時間，依卷附原本黏
    貼憑證「承辦人及推算人員欄」，均蓋有管理員吳水旺章。
    而據証人吳水旺於偵查中及原審中均證稱：「舊永康市公所
    圖書館，九十年七月底封館後，即將圖書館之鑰匙交給丁○○指定之乙○○」等情（見一三二六八號偵查卷六十頁、一
    審卷(一)第一六二頁），嗣於本院上訴審審理時則改稱：「（
    你的《永康市舊圖書館》鑰匙何時交給乙○○？）．．約在
    （九十年）七月底結束開放後，大約是隔了一個星期的八月
    初交給乙○○」等語（見本院上訴卷第三０八頁），証人吳
    水旺就其將該鑰匙交與被告乙○○之時間，前後証詞已有不
    符。然人之記憶隨著時間之流逝減退，証人吳水旺於偵查中
    迄至原審審理中，均一再証述係於九十年七月底封館後，即
    將該鑰匙交與被告乙○○，其所為之上開証詞，距事發時間
    緊接，較無外界因素影響，所為之証詞明確，顯見記憶猶新
    ，自較本院上訴審時所為之証詞為準確，自應以証人吳水旺
    於偵查中及原審中所為之上開証詞為可信。從而証人吳水旺
    係於九十年七月底，即將該圖書館三樓之鑰匙交給被告丁○○指定之被告乙○○，亦可認定；則証人吳水旺既於該時即
    將鑰匙交與被告丁○○指定之被告乙○○，顯見自九十年七
    月底起，該圖書館三樓巳完全在被告丁○○實力支配之下，
    他人自因無該鑰匙難以進入，縱被告丁○○於取得鑰匙後，
    距離立法委員選舉投票日雖尚有數月之久，但非不能在館內
    作為競選立法委員之籌備工作，是被告丁○○應係自九十年
    七月底（以九十年七月卅一日為最有利被告丁○○計算），
    永康市舊圖書館休館後，即因取得該鑰匙而使用該處。綜上
    而言，被告丁○○使用該舊圖書館三樓之時間，應係自九十
    年七月底後，即九十年八月一日起，至九十年十一月十五日
    臺灣臺南地方法院檢察署檢察官勘查民眾檢舉附近竊電情事
    止，有使用永康市舊圖書館三樓之情事，亦可認定。
  (六)又查，關於被告使用永康市舊圖書館三樓期間，水費之使用
    情形，九十年八、九、十月、十一月份應繳水費詳如附表一
    所列，有卷附永康市公所黏貼憑證用紙檢附之臺灣省自來水
    公司繳費證明可參（見編號八偵查卷第四十八至五十頁、一
    審卷(一)第九十二頁）；嗣經本院再向台灣省自來水股份有限
    公司第六區管理處永康服務所函詢自九十年八月一日起至同
    年十一月十五日止，被告使用該舊圖書館三樓期間之水費結
    果（此部分為最高法院本次發回指摘要旨之一），經該處函
    覆並檢送水費計算表如附表一所示，合計為三百二十二元，
    有該處九十七年十一月七日台水六永服字第09700012130號
    函及檢送之附表可稽（見本院更四審卷第一五九頁、第一六
    一頁）。其中部分月份之水費經永康市公所承辦人員許龍雄
    簽請由永康市公所公款支付，此觀上揭永康市公所黏貼憑證
    用紙即明，而十一月二日前之部分水費固為被告丁○○自行
    繳納，有被告提出之繳費證明影本在卷可稽（見一審卷(一)第
    九十二頁），然被告丁○○係於九十六年十一月十六日繳納
    ，顯見其係因遭檢察官查獲，驚覺事態嚴重，始事後補繳，
    此僅屬犯罪後追繳不法利益扣除問題（貪污治罪條例第十條
    規定參照），究與認定被告犯罪成立時圖得不法利益若干不
    生影響，檢察官及原審將此部分金額扣除，自有未當。故而
    有關水費部分，被告丁○○圖得利益為八月一日起至十一月
    十五日止水費，合計三百二十二元（詳如附表一所載），亦
    可認定。另檢察官起訴書之犯罪事實欄認定八至十月份水費
    金額為四百十一元，而於證據及所犯法條欄卻又認定為四百
    十元，其前後金額不一，自無可採。
  (七)再查，關於被告使用永康市舊圖書館三樓之電費之使用，依
    卷附臺灣電力公司稽查股蔡進瑞填具之永康市公所舊圖書館
    三樓電力現場調查表及電費收據觀之，永康市舊圖書館三樓
    九十年八、九、十月、十一月份應繳電費詳如附表二所列（
    見一三二六四號偵查卷第二十九頁、一三二六八號偵查卷第
    十七頁第三張收據、一審卷(一)第九十、九十一頁《電費每二
    月收一次》），其中九十年八月一日起至八月三十一日止電
    費經永康市公所承辦人員許龍雄簽請由永康市公所公款支付
    ，有永康市公所黏貼憑證用紙在卷可憑（見編號九偵查卷第
    十七頁第三張收據），而九月一日起至十一月十五日止電費
    固為被告丁○○自行繳納，有被告提出之繳費證明影本在卷
    可按（見一審卷(一)九十、九十一頁）；然被告丁○○係於九
    十年十一月十六日、九十一年一月十四日繳納，顯見其係因
    遭檢察官查獲，驚覺事態嚴重，始事後補繳，此僅屬犯罪後
    追繳不法利益扣除問題（貪污治罪條例第十條規定參照），
    究與認定被告犯罪成立時圖得不法利益若干不生影響，檢察
    官及原審將此部分金額扣除，自有未當。故而有關電費部分
    ，被告丁○○圖得利益為八月一日起至十一月十五日止電費
    ，合計九千零三十六元，詳如附表二。
  (八)又被告丁○○使用永康市舊圖書館三樓場地之使用，雖未致
    永康市公所有租金損害，然被告丁○○因使用上址，致減省
    向外租借同等面積場地費用，該等費用即係被告丁○○所獲
    取利益甚明。經財政部臺灣省南區國稅局新化稽徵所，以南
    區國稅局訂頒八十九年度房屋及土地當地一般租金標準速算
    結果，永康市舊圖書館係老舊房屋，其使用用途，係非住家
    使用，面積為五０‧四八坪，年租金為九萬三千零五元（計
    算式為：〈50.48×60﹪＋14〉×500×12×0.7×0.5＝9300
    5元），有財政部臺灣省南區國稅局新化稽徵所九十年十一
    月廿日南區國稅新化資字第九００三四七九四號函送八十九
    年度房屋及土地當地一般租金標準表在卷可憑（見一三二六
    八號偵查卷第二至六頁）。而依證人黃美智提出之台南縣縣
    有房地租金計算標準，台南縣房屋租金係按稅捐稽徵處核定
    房屋課稅現值年息百分之十計收，「基地」不分區，一律按
    公告地價年息百分之五計收，承租市有房屋，因房屋建於基
    地上，應按「房屋」及「基地」使用面積分別計收租金，而
    永康市舊圖書館房屋課稅現值係532200元，其計算結果永康
    市舊圖書館「房屋」年租金為五萬三千二百二十元（計算式
    ：532200×10%＝53220元）；永康市舊圖書館座落地號，係
    台南縣永康市○○段三三九之００一四號，九十年度公告地
    價，經本院函詢臺南縣永康地政事務所結果為每平方公尺四
    千二百元（見本院更三卷第二０七、二０八頁），永康市舊
    圖書館基地面積為四八九平方公尺（見編號八偵查卷第五十
    二頁），是永康市舊圖書館「基地」租金為十萬二千六百九
    十元（計算式：489×4200×5%＝102690元）；舊圖書館三
    樓，雖被告僅使用房屋部分，但因房屋建於基地上，應按房
    屋及基地使用面積分別計收租金，但被告僅使用三樓，故應
    為基地加房屋總額之三分之一，即被告所使用者僅為第三層
    ，再除以三，為五萬一千九百七十元（計算式：〈房屋5322
    0元＋基地102690元〉×1/3＝51970元）；被告使用期間為
    九十年八月一日至九十年十一月十五日共計一０七日，合計
    永康市舊圖書館租金為一萬五千二百三十五元（計算式：51
    970×107/365＝15235），有台南縣縣有房地租金計算標準
    在卷可佐。比較上開二種計算租金標準，以台南縣縣有房地
    租金計算標準，計算出永康市舊圖書館年租金為一萬五千二
    百三十五元（詳前計算式）為有利於被告丁○○，且因被告
    丁○○既係使用永康市公所公有房屋其所減省租金不法利益
    計算方式，自應比照永康市公所出租公有房地所得收取利益
    較為正確，又國稅局所適用之計算式，乃係按八十九年度房
    屋及當地一般租金標準計算年租金，換言之，該計算標準乃
    國稅局核課租金所得之課稅標準，究與被告因無權使用他人
    房地所得減省租金有異，故而本件應適用永康市公所出租公
    有房地計算標準，始為正確。被告丁○○使用舊圖書館三樓
    所得不法利益，比照台南縣縣有房地租金計算標準（見一審
    卷(一)第二０六頁），則被告使用上揭舊圖書館三樓因而減省
    之租金應為一萬五千二百三十五元，此即被告丁○○所圖得
    減省租借他處不法利益。
  (九)至於証人吳水旺於本院上訴審審理中證稱：約十月初，我過
    去看那邊情形，發現三樓有人出入，我上去看過，有人在那
    邊打電話，也有人看書；打電話的用一張桌子，有幾個人在
    那邊看書等語（見本院上訴卷第三０七、三０八頁）；核與
    証人吳水旺於原審證稱：三樓是學生自修室，有開放給學生
    自修，開放到七月底等語不符（見一審卷(一)第一六二頁）；
    再稽之証人吳水旺於本院上訴審審理中證稱：第一次市長講
    的時候，我沒有交出，因為一、二樓沒搬遷完，且三樓有學
    生在自修，所以我沒有交出，到了第二次，三樓已經沒有使
    用，市長說三樓沒有使用，我就把鑰匙交給他等語（見本院
    上訴卷第三０五、三０六頁）。該舊圖書館三樓雖原有學生
    自修，但於九十年七月底，因已沒有使用，証人吳水旺始交
    出鑰匙，則於九十年七月底証人吳水旺交出鑰匙給被告丁○○指定之被告乙○○後，該舊圖書館三樓顯無民眾閱讀，或
    民眾進出該舊圖書館三樓使用之情事，否則証人吳水旺豈有
    交出鑰匙之理？從而証人吳水旺本院上訴審證稱：約十月初
    ，我過去看那邊情形，發現三樓有人出入，我上去看過，有
    人在那邊打電話，也有人看書；打電話的用一張桌子，有幾
    個人在那邊看書等語，顯與事實不符而無可採。
  (十)綜上所述，被告丁○○係永康市市長，明知永康市舊圖書館
    係永康市公所供公眾使用財產，不得變更使用用途，竟以該
    處作為其競選立法委員電話拜票處所，其明知違背法令，而
    就其主管事務直接圖利犯行至明。合計丁○○使用上開圖書
    館，所圖得利益，計減省租借同等面積場地費用一萬五千二
    百三十五元支出、水費三百二十二元支出及電費九千零三十
    六元支出，共圖得利益二萬四千五百九十三元。本件事證明
    確，被告丁○○圖利犯行，堪以認定。
二、關於比較新舊法適用部分：
  (一)查被告丁○○行為後，刑法第十條第二項、第三十三條第五
    款、第三十七條第二項、第六十八條等條文均業於九十四年
    二月二日修正公布，其中：第十條第二項關於公務員之名
    詞定義，由原先之「稱公務員者，謂依法令從事於公務之人
    員」，修正為「稱公務員者，謂下列人員：(1)依法令服務於
    國家、地方自治團體所屬機關而具有法定職務權限，以及其
    他依法令從事於公共事務，而具有法定職務權限者。(2)受國
    家、地方自治團體所屬機關依法委託，從事與委託機關權限
    有關之公共事務者」；而貪污治罪條例第二條原規定「依據
    法令從事公務之人員，犯本條例之罪者，依本條例處斷；其
    受公務機關委託承辦公務之人，犯本條例之罪者，亦同」，
    亦於九十五年五月三十日配合刑法之修正而修正公佈為「公
    務員犯本條例之罪者，依本條例處斷」，而與刑法採同一之
    公務員定義；第三十三條第五款由原先之「罰金：一元以
    上」，修正為「罰金：新臺幣一千元以上，以百元計算之」
    第三十七條第二項已由原先之「宣告六月以上有期徒刑，
    依犯罪之性質認為有褫奪公權之必要者，宣告褫奪公權一年
    以上十年以下」之規定，修正為「宣告一年以上有期徒刑，
    依犯罪之性質認為有褫奪公權之必要者，宣告一年以上十年
    以下褫奪公權」；第六十八條由原先之「拘役或罰金加減
    者，僅加減其最高度」，修正後關於罰金刑部分移至第六十
    七條而規定「有期徒刑或罰金加減者，其最高度及最低度同
    加減之」；並均自九十五年七月一日起施行，則依上開規定
    ，關於公務員之定義部分，被告丁○○無論依修正前或修正
    後刑法關於公務員之定義，及修正前後貪污治罪條例第二條
    之規定，均係修正前、後所稱之公務員，修正後現行之刑法
    第十條第二項、貪污治罪條例第二條等規定並未有利於被告
    丁○○；又罰金既由銀元一元以上，提高為新台幣一千元以
    上，無異提高法定刑為罰金時之可科處之最低刑為新台幣一
    千元，修正後之刑法第三十三條第五款之規定，亦未有利於
    被告丁○○；再關於罰金刑減輕或加重部分，修正前刑法第
    六十八條僅就罰金刑之最高度加減之，但修正後刑法第六十
    七條，就罰金刑之最高度、最低度同加減之，則罰金刑有減
    輕之情事，修正後刑法第六十八條之規定有利於被告丁○○
    。另關於褫奪公權部分，刑法第三十七條第二項之規定，雖
    將得宣告褫奪公權之有期徒刑宣告刑，由六月以上提高為一
    年以上，但依貪污治罪條例第十七條規定「犯本條例之罪，
    宣告有期徒刑以上之刑者，並宣告褫奪公權」，被告丁○○
    既成立該罪（詳後述），並應宣告有期徒刑以上之刑，依上
    開規定即應予宣告褫奪公權，僅褫奪公權之時間長短，應依
    刑法第三十七條第二項之規定為之，而修正前、後關於褫奪
    公權之期限之規定並無不同，從而新法之規定亦未有利於被
    告丁○○。則綜合上情比較新舊法結果，自以修正前刑法第
    十條第二項、第三十三條第五款、第三十七條第二項、修正
    前貪污治罪條例第二條之規定有利於被告丁○○，依九十五
    年七月一日施行之刑法第二條第一項前段之規定，自應適用
    行為時法即修正前刑法第十條第二項、第三十三條第五款、
    第三十七條第二項、及貪污治罪條例第二條之規定。又本件
    既應適用修正前刑法之規定，則基於法律不得割裂適用之原
    則，本件亦應適用修正前刑法六十八條關於刑之減輕之規定
    ，而無修正後現行刑法第六十七條之適用。
  (二)按貪污治罪條例第六條，雖於九十年十一月七日修正公布，
    同年月九日施行，修正後貪污治罪條例第六條第四款規定：
    「對於主管或監督之事務，明知違背法令，直接或間接圖自
    己或其他私人不法利益，因而獲得利益者，處五年以上有期
    徒刑，得併科新臺幣三千萬元以下罰金」，係採結果犯。惟
    被告丁○○使用上開舊圖書館三樓供作其私人選舉之用，其
    行為終了日為九十年十一月十五日遭臺灣臺南地方法院檢察
    署查獲時止，已在上開貪污治罪條例第六條修正施行之後，
    自無比較新舊法適用之必要，而應適用修正後現行之貪污治
    罪條例第六條，合先敘明。
三、核被告丁○○所為，係犯修正後現行之貪污治罪條例第六條
    第一項第四款之對於主管事務直接圖利罪。檢察官移送併辦
    九十年度偵字一三七三六號案，與本件係事實上一罪關係，
    本院自應併予審理，附此敘明。又被告丁○○犯罪所圖不正
    當利益，僅有二萬四千五百九十三元，顯在五萬元以下，自
    應依貪污治罪條例第十二條第一項規定，減輕其刑。又按刑
    之量定，為求個案裁判之妥當性，法律賦予法院裁量權，責
    其依刑法第五十七條規定，衡酌行為人及其行為等具體情況
    ，為個案之整體刑罰評價，使罪刑均衡，輕重得宜，以契合
    社會之法律感情；此外，並應顧及該案與具有類似前科且犯
    罪情況類似之他案被告之間，量刑之符合比例原則與平等原
    則，以避免對具有類似前科、犯類似罪行之數名被告，產生
    量刑上之歧異。又刑法第五十九條規定：「犯罪之情狀顯可
    憫恕，認科以最低度刑仍嫌過重者，得酌量減輕其刑。」，
    所指「犯罪之情狀」，與同法第五十七條規定科刑時應審酌
    之一切情狀，其內容並非全然不同；於裁判上酌減其刑時，
    應就犯罪一切情狀（包括第五十七條所列舉之十款事項），
    予以全盤考量，審酌其犯罪有無可憫恕之事由，亦即有無特
    殊之原因與環境，在客觀上足以引起一般同情，以及宣告法
    定低度刑是否猶嫌過重等等，以為判斷，最高法院九十七年
    度台上字第一五一三號裁判意旨可參，另最高法院九十七年
    度台上字第三八四六號裁判意旨亦同此認定。查被告丁○○
    使用上開舊圖書館三樓，供作其私人選舉之用，固有不當，
    但被告丁○○係一時貪圖便利，所圖不正當利益僅二萬四千
    五百九十三元，所得不法利益不多，且使用該舊圖書館三樓
    之時間，亦僅短短之三月餘，於本院本審審理時就此部分又
    為認罪之陳述（見本院更四審卷第一七六頁），其中關於九
    十年十月至十一月十五日之水費、九十年九月至十一月十五
    日之電費，亦經被告丁○○於臺灣臺南地方法院檢察署檢察
    官查獲後自行繳納完畢，盡力減少永康市公所之損失，顯見
    被告丁○○犯後態度良好，且有悔悟之心；再佐以被告丁○○圖得之上開不法利益，較之動輒圖得數百萬元、甚或數千
    萬、億元，其犯罪行為所造成危害社會之程度大相逕庭，法
    律科處此類犯罪，所設之法定最低度刑卻同為「五年以上有
    期徒刑」，不可謂不重。於此情形，依被告丁○○犯罪之情
    狀，倘對被告丁○○依貪污治罪條例第十二條第一項之規定
    減輕其刑後宣告最低度之刑，即有期徒刑二年六月，猶嫌過
    重，情輕法重，在客觀上顯足以引起一般人同情，犯罪情狀
    ，堪以憫恕，爰依刑法第五十九條規定，再遞減其刑。
四、原審以被告丁○○罪證明確，因予論罪科刑，固非無見。惟
    查：(一)本件被告係自九十年八月一日起，至九十年十一月十
    五日止，使用系爭圖書館，且系爭圖書館部分水費係永康市
    公所繳納，又被告圖得之不法利益合計二萬四千五百九十三
    元，均如上述，原判決認被告圖得之不法利益為水費二十二
    元，租借同等面積之場地費用一萬二千九百九十五元，合計
    一萬三千零十七元，且對檢察官起訴圖得電費之不法利益部
    分，則未予裁判，均有違誤。(二)原判決認定被告丁○○與乙○○、陳柏村為共同正犯，然同案被告陳柏村業經判決無罪
    確定（見本院更二卷第十九頁背面所附本院上訴審判決主文
    ），另被告乙○○部分，亦不能証明其犯罪（詳後述），原
    判決關於此部分之認定，亦有未當。(三)又被告丁○○上開圖
    利犯行，其行為終了日為九十年十一月十五日，已在貪污治
    罪條例第六條九十年十一月七日修正公布施行之後，自無比
    較新舊法適用之必要，原審予以比較新舊法適用，亦有未當
    。(四)被告丁○○被訴圖利徐正雄部分，經本院調查結果，犯
    罪亦屬不能證明（詳如後述），原判決就此部分對被告丁○○為論罪科刑之判決，亦有未洽。被告丁○○上訴意旨原否
    認此部分犯罪，並以上開情詞指摘原判決關於此部分不當，
    惟事後已於本院本審審理中認罪，被告丁○○此部分上訴，
    並無理由；另就被告丁○○圖利徐正雄部分，被告丁○○上
    訴為有理由，且原判決亦有上開可議之處，自屬無可維持，
    應由本院將原判決關於被告丁○○部分，予以撤銷改判。爰
    審酌被告丁○○為公務員，未知潔身自愛，利用為永康市市
    長主管全市業務機會，為順利當選立法委員，圖自身不法利
    益，將舊圖書館三樓，作為其競選立法委員電話拜票處所，
    及所圖得利益僅二萬四千五百九十三元，暨犯後態度等一切
    情狀，量處有期徒刑一年三月，並依貪污治罪條例第十七條
    、刑法第三十七條第二項規定宣告褫奪公權二年，以資懲儆
    。又被告丁○○犯罪時間在九十六年四月二十四日之前，不
    合九十六年七月十六日施行之中華民國九十六年罪犯減刑條
    例第三條規定不得減刑之列，自應依同條例第二條第一項第
    三款規定減其宣告刑二分之一，爰減為有期徒刑七月又十五
    日，褫奪公權一年。再按貪污治罪條例第十條第一項：「犯
    第四條至第六條各款之罪者，其所得財物應予追繳，並依其
    情節分別沒收，或發還被害人」，其應追繳者，以實施犯罪
    所得財物為限，倘無所得，即無沒收或追繳可言（最高法院
    五十四年台上字二六五號、七十四年台上字第一三五五號判
    例參照）。查被告丁○○所犯直接圖利罪，圖利對象為被告
    丁○○不法利益，依上判例，即無庸宣告沒收追繳。另被告
    丁○○及其辯護人請求為緩刑宣告，然被告丁○○另犯有貪
    污治罪條例罪，經本院以九十六年度重上更三字第二七七號
    判處應執行有期徒刑十二年，褫奪公權四年（現尚未確定）
    ，有被告全國前案紀錄表在卷可憑（見本院更四審卷第七五
    頁），自不宜為緩刑諭知，併此敘明。
丙、被告丁○○不另為無罪判決部分（即聘用徐正雄擔任司機部
    分）：
一、公訴意旨另以：被告丁○○承前同一圖利概括犯意，明知公
    務員除依法令外，不得兼任他項公職或業務，同時公務員亦
    不得擔任助選員，其為使徐正雄擔任其競選立法委員助選員
    ，竟於九十年四月廿三日聘請徐正雄擔任永康市公所工務局
    司機，每月支領二萬一千元薪資。徐正雄實則擔任丁○○競
    選立法委員助選員，並未實際在永康市公所內擔任臨時單工
    職務，竟以公款支付丁○○個人競選工作。迄九十年十月間
    ，因有公所人員質疑徐正雄身分，徐正雄乃於九十年十月卅
    日辭去該職，續在丁○○競選立法委員競選總部工作，徐正
    雄計支領十三萬一千六百元，而使丁○○減省該部分支出而
    圖得不法利益，因認被告丁○○此部分亦涉犯圖利罪嫌云云
    。
二、公訴意旨認被告丁○○涉有上開圖利罪嫌，無非以：證人徐
    正雄於調查局台南縣調查站及於檢察官偵查中供述，為論罪
    依據。訊據被告丁○○堅詞否認有此部分犯行，辯稱「伊未
    雇用徐正雄到其競選總部幫忙，徐正雄於九十年四月二十三
    日任職永康市公所擔任工務課臨時單工，是由工務課長指派
    徐正雄擔任司機職務，當時伊還未想要競選立法委員」等語
    。
三、經查：
  (一)證人徐正雄於調查員訊問時固證稱：「當時丁○○邀我到他
    競選服務處幫忙，且要求我仍每天在服務處幫忙，所以我才
    要求丁○○必須支薪，我才能向我父親有所交代，之後丁○○才答應以每個月二萬一千元聘用我，自九十年四月廿三日
    起，至服務處成立前，丁○○是要我在永康市公所一樓市長
    室招待選民，泡茶聊天；我在丁○○前述永康市競選服務處
    幫忙一段時間後，即積極協助競選總部成立事宜；」「（丁○○如何支付你每月二萬一千元協助打理競選服務處或總部
    工作費？）丁○○在同意支付我每月二萬一千元助選工作費
    後，即要求我填寫一份履歷表及相關永康市公所求職資料，
    之後，並要求我在永康市農會開立一活儲帳戶；（前述你助
    選所領款項，是否由永康市公所公款支付，其給付名目為何
    ？）丁○○是以讓我掛名永康市公所工務課技術單工為名，
    直接由公所公款撥入我前述帳戶」。「（前述丁○○要你掛
    名臨時技術單工名義支付，你幫他在競選總部、服務處打理
    選舉事務，期間你有無確實從事臨時技術單工工務事項？）
    大部分我均是從早上八時十分至下午五時廿分，均在丁○○
    競選總部或服務處幫忙選舉事務，只是偶而工務課課長因公
    外出會打電話，找我駕公務車充當司機載他出去，但這六個
    半月期間大概只有七、八次，另丁○○怕別人說話，偶而也
    會要我，陪同他外出拜票，並要我以陪市長視察之名，紀錄
    人行道破損、路面及路燈損壞情形，惟其填寫紀錄也沒幾次
    」。「（前述你既自八時十分至下午五時廿分，均在丁○○
    競選總部或服務處幫忙選舉事務，如何能按時在永康市公所
    簽到簿上簽到、簽退？）因丁○○原先競選服務處在市公所
    旁，所以我均能按時簽到退，再到服務處全程幫忙選舉活動
    ，搬到競選總部後，因距離較遠，所以我都每隔二、三日才
    到市公所補簽到、簽退，但實際我都沒有到市公所上班。」
    等語（見一三二六八號偵查卷第四十五至四十八頁背面）；
    嗣於檢察官偵訊時復證稱：「我去幫丁○○助選我希望我可
    支薪，他給我每月二萬一千元。」「（為何用永康市公所名
    義？）是丁○○市長安排。」等語（見一三二六八號偵查卷
    第六十一至六十三頁）。
  (二)但証人徐正雄於原審審理中，以証人身份接受訊問時，即已
    否認其上開調查及偵訊筆錄所述之真實性，並於原審證稱：
    伊於九十年四月廿三日，有至工務課上班工作，名義上是擔
    任工務課司機，但因工務課已經另有司機，所以伊負責陪市
    長丁○○、工務課長出去考察，如工務課司機沒辦法來工作
    ，伊曾代替司機職務；九十年十月卅一日離職，是市長機要
    秘書認為伊是市長的學弟，上班不是很認真，他們（指機要
    秘書、工務課長等人）常找不到人，質疑伊能力，伊覺得委
    曲，就離職，九十年四月廿三日到職時，伊還沒聽說丁○○
    要競選，伊有按時到工務課上班等情（見一審卷(一)第二五四
    至二五五頁、第二五七頁），則証人徐正雄於調查員訊問，
    及偵查中所為不利被告丁○○之証詞，已核與其於原審審理
    中之証詞不符。
  (三)且被告丁○○一再否認於九十年四月間即証人徐正雄至永康
    市公所上班時，即已決定參選立法委員，並辯稱：伊至九十
    年五月間始決定參選立法委員，不可能於九十年四月間即聘
    請徐正雄至伊服務處幫忙等語，且經証人即永康市東橋里里
    長許邦畿、鹽州里里長劉坤仲於原審分別証述「九十年五月
    一日之前均未聽說丁○○要選立法委員，且於九十年五月一
    日永康市公所慶祝升格改制時，丁○○亦未表示要參選」之
    情（見原審卷(二)第六頁、第八頁）；另証人即永康市公所秘
    書蔡北淇於原審亦証述「伊於九十年七月分時尚不知丁○○
    要參選的事情，是到同年七月底八月初，有里長到辦公室，
    伊才知道丁○○想要選舉；如果知道丁○○要選舉，伊就不
    會來永康市公所工作，因他要是參選，我就要幫他，我家人
    不同意我參與選舉的事情。」等語（見原審卷(二)第四一頁）
    ；而證人即推薦徐正雄予被告丁○○之沈清泉則證稱：「（
    當初你引介徐正雄給丁○○，丁○○有無提到要徐正雄幫他
    助選？）沒有；因當時丁○○也未確定是否有工作可讓徐正
    雄做」。「（當時丁○○有無要徐正雄幫他選舉？）沒有。
    」等語（見原審卷(二)第三十九頁）；而立法委員選舉係於九
    十年十二月一日舉行，衡諸一般社會競選常情，候選人雖無
    不儘早籌備、規劃、拜票，但遍查全卷，並無證據足証被告
    丁○○於九十年四月間，即已決定要競選，是證人徐正雄於
    調查員訊問時及偵查中所為之上開証詞，是否實情，即非無
    疑。
  (四)再查證人徐正雄係於九十年四月廿三日至九十年十月卅日止
    ，任職台南縣永康市工務課擔任臨時技術單工，月薪二萬一
    千元，計領取十三萬一千六百元薪資，有台南縣永康市公所
    所屬臨時技術單工薪資表在卷足稽。然證人徐正雄均有按時
    簽到、簽退，又有証人徐正雄於永康市公所工務課任職簽到
    、簽退紀錄可憑；且証人即永康市公所人事主任張清次證稱
    ：「（永康公所人員上下班簽到簽退如何管？）以簽到簿上
    下班簽到退，上班前十分鐘拿到簽到處供簽到，上班時間到
    即收回人事室。」「（是否每天都要做的？每天簽幾次？）
    上午八時及下午一時卅分，下午五時卅分。」「（人事控管
    是否全部人員均一樣？）是的，正式人員及臨時人員均一樣
    。」「（是否包括臨時單工？）是。」「（簽到退是否在上
    下班即將程序完成，可否補簽？）當時即完成，不到即蓋曠
    職，不可再補簽。」等語（見本院更一卷第一六五、一六六
    頁），則依証人徐正雄簽到、退之紀錄觀之，顯見証人徐正
    雄均有依規定簽到簽退上班。又証人徐正雄擔任永康市公所
    臨時單工時，確有從事駕駛公務車、協助永康市公所工務課
    技士測量等事務，亦據証人即永康市公所工務課長甲○○、
    該公所工務課技士黃文宏証述在卷（詳後述），則証人徐正
    雄於調查員訊問時供証「因丁○○原先競選服務處在市公所
    旁，所以我均能按時簽到退，再到服務處全程幫忙選舉活動
    ，搬到競選總部後，因距離較遠，所以我都每隔二、三日才
    到市公所補簽到簽退，但實際我均未到市公所上班」等情，
    顯與實情不符，而難信採。
  (五)復查，證人徐正雄於本院上訴審證稱：我比較常跟課長一起
    出去，有留紀錄在課長那裡，我會記哪些地方需要維修，拿
    給課長，再由課長交其他單位執行，有時里民找我，我會騎
    機車出去查看等語。且証人甲○○於本院上訴審證稱：「（
    徐正雄是否工務課的臨時工？）他的編制是司機，以司機的
    薪水僱用，有時他開工務車，有時幫課裡技士測量，有時跟
    我出去幫我紀錄。」「（徐正雄出外查知哪些地方壞掉要修
    理，是否全告知你？）有，他有寫紀錄向我報告。」「（平
    時徐正雄在哪辦公？）在我課裡辦公，課裡有廿幾人，沒什
    麼固定位置，他是臨時工，他比較會溜班。」等語（見本院
    上訴卷第二六一頁至第二六三頁），於本院更一審審理中亦
    證稱：「（徐正雄在九十年四月至十月間有無實際在永康公
    所任臨時單工工作？）有；做一般路面及水銀燈之維修；技
    士有測量時有請他協助，也有在出去時開公務車。」等語（
    見本院更一卷第一六七頁）；而証人即永康市公所工務課技
    士黃文宏亦証稱：「（你曾與徐正雄一組工作過？徐正雄有
    無與其他技士同出去？）是的，由課長派，有一、二次，因
    其不是本科的，出去工作效率不好；我們工務局有五、六個
    技士，其他技士是否每個均請他協助，我不知道；我第一次
    是因課長說，可請徐正雄協助，我就請他去，但他對業務不
    熟，能幫忙的有限。」等語（見本院更一審卷第一七二頁）
    ，經核証人徐正雄、甲○○、黃文宏等人就証人徐正雄確有
    在永康市公所任職及執行工作，並非僅掛名而已等情，彼等
    証詞尚屬一致，復有証人徐正雄於原審提出之業務承辦永康
    市公所市政考察、辦理情形為證（見一審卷(一)第二七八頁起
    至第二八三頁）；再者，證人甲○○亦証述「該資料確係証
    人徐正雄當時之工作紀錄」之情（見本院更一審卷第一七八
    頁），均足證証人徐正雄擔任永康市公所臨時技術單工時，
    確有從事者駕駛公務車、協助永康市公所工務課技士測量等
    事務。是被告丁○○聘任証人徐正雄，擔任永康市公所臨時
    單工，証人徐正雄確有從事該公所之工作，証人徐正雄依規
    定領取薪資，即無不法。至於証人徐正雄縱有溜班之情形，
    亦僅能認係其上班工作不力，尚難認被告丁○○有何圖利之
    行為。又証人徐正雄於調查員訊問時雖供証：丁○○是要我
    在永康市公所一樓市長室招待選民，泡茶聊天；在丁○○永
    康市競選服務處幫忙一段時間後，即積極協助競選總部成立
    事宜等情，但證人甲○○、黃文宏則分別證述「對於徐正雄
    兼任市長選立委之助選員，及在市長室招待選民及在中山南
    路替市長做競選工作均不知情」等語（見本院更一卷第一七
    ０頁、第一七二頁至第一七三頁）。則証人徐正雄於調查員
    訊問時供証「丁○○是要我在永康市公所一樓市長室招待選
    民，泡茶聊天；在丁○○永康市競選服務處幫忙一段時間後
    ，即積極協助競選總部成立事宜」等情，尚無証據足資佐証
    證人徐正雄上開証詞之真實性。
  (六)又查，証人徐正雄經原審質之「工務課的司機有幾位？工務
    課的臨時技工有幾位？工務課人員有哪些？」等情，雖均証
    述「不知道、不清楚。」等語；再質以「在工務課辦公除跟
    課長、市長出去考察，其他時間沒有事作？」一節，証人徐
    正雄則証述「是。」，又質以「你的業務與工務課人員有無
    來往？」，証人徐正雄証稱「無，我登記完後就直接交資料
    給課長，其他如何處理，我不知道」等語（見一審卷(一)第二
    五七頁至第二五八頁），証人徐正雄於工務課工作達半年，
    竟與工務課人員無業務往來，對工務課人員、編制等事務，
    亦毫無所悉，雖有可疑，然証人徐正雄確有工務課工作，已
    如上述，且証人徐正雄又因時常溜班，工作不力，為工務課
    長甲○○向市長即被告丁○○反應，為被告丁○○於九十年
    十月，將其辭退，詳如後述，則証人徐正雄或係因其工作態
    度等問題，而致對工務課人員、編制等事務，毫無所悉，尚
    難以証人徐正雄與工務課人員間無往來、對工務課人員、編
    制等事務，毫無所悉，即遽認證人徐正雄並未至永康市公所
    工務課任職。
  (七)再查，證人徐正雄於原審審理中証稱「伊於九十年四月廿三
    日，有至工務課上班工作，名義上是擔任工務課司機，但因
    工務課已經另有司機，所以伊負責陪市長丁○○、工務課長
    出去考察，如果工務課司機沒辦法來工作，伊曾代替為司機
    職務；九十年十月卅一日離職，是市長機要秘書認伊是市長
    學弟，上班不是很認真，他們（指機要秘書、工務課長等人
    ）常找不到人，質疑伊能力，伊覺得委曲，就離職，九十年
    四月廿三日到職時，伊還沒聽說丁○○要競選，伊在調查站
    陳述是被誘導的，因在調查站已經這樣講，所以在檢察官面
    前，也作同樣的陳述」等語（見一審卷(一)第二五四頁至第二
    五七頁）；而証人徐正雄確因工作不力，時常溜班，為工務
    課長向市長即被告丁○○反應後，為被告丁○○於九十年十
    月，將其辭退等情，又經証人即該公所工務課長甲○○於原
    審及本院前審審理中，証人即該公所秘書蔡北淇於原審審理
    中證述明確（見一審卷(二)第四十二至四十四頁、本院更一卷
    第一六八頁），核與証人徐正雄上開証述相符，顯見証人徐
    正雄係因在該公所任職期間，工作不力，始遭被告丁○○於
    九十年十月底將其辭退；則若果真被告丁○○係因競選立法
    委員，始聘雇証人徐正雄在其競選總部或服務處幫忙，衡情
    豈有在十月底選戰正熱時（按立法委員選舉於九十年十二月
    一日舉行），被告丁○○竟將証人徐正雄辭退？已悖於常理
    ，從而証人徐正雄於調查員訊問時証稱「丁○○是因要競選
    立法委員，始聘伊至公所」等語，核與調查所得之事實有違
    ，自難據為被告丁○○不利之認定。
  (八)至於最高法院前次發回更審意旨（九十六年度台上字第一六
    一五號）以「徐正雄調查站初次詢問時已陳稱：『（今日本
    站人員陪同陳誌銘檢察官前往丁○○競選總部時，你人在何
    處？）我約在九十年五月中旬，曾受我遠東工專同校學長丁○○之託，幫他在競選服務處打理相關事務與招呼客人，今
    日（九十年十一月二十二日）早上八時三十分，我因陪同丁○○赴新營、柳營及鹽水等地車隊遊行造勢活動，所以不在
    丁○○競選總部，是該總部人員通知，我始於下午十五時十
    分離開車隊，趕到台南地檢署報到』等語（見一三二六八號
    偵查卷第四十四頁反面、第四十五頁）。倘若無訛，徐正雄
    似自九十年五月中旬起，包括其於九十年十月底自永康市公
    所離職後，至同年十一月二十二日應調查站詢問時，均在丁○○競選總部服務，苟非如徐正雄於調查站所陳，丁○○係
    因要競選立法委員始聘其至永康市公所任職，其確係因辦事
    不力遭丁○○辭退，丁○○豈會於辭退徐正雄後仍予延用在
    競選服務處工作？而徐正雄經丁○○辭退後既繼續在競選服
    務處任事，能否謂於丁○○之選戰有所影響？均值進一步究
    明。」等語。然查：
    証人即永康市公所主任秘書王有瑞於本院更三審審理中證
      稱：「（他《指徐正雄》在公所工作情形你知否？）後來
      有聽工務課長表示他工作表現不佳。」「（你們公所如何
      處理？）後來在九十年十月底把他辭職了。」、「（他在
      九十年被辭職，九十年十一月檢察官查獲本案時，徐正雄
      丁仍在丁○○總部幫忙，你知否？）我知道，因他被辭職
      後，他在外講一些對市長不友善之言語，我怕他繼續講，
      會影響到市長之選舉，才在十一月初之一天晚上，我在競
      選總部打電話請他過來溝通，向他說大家都是學長學弟關
      係，希望他不要講一些無謂之話來傷害市長，希望他在市
      長選舉期間能到競選總部幫忙，如有車隊要出去造勢，請
      他跟大家一起出去幫忙。」、「（是否徐正雄會去總部幫
      忙，係你叫他去的？）是的。」、「（你知否徐正雄怎會
      到市公所工作？）我聽說是市長之關係，請他到工務課工
      作的。」「（當時是否丁○○已經決定要舉立委？）徐正
      雄是四月來的，要選立委是五、六月的事，我之前沒聽到
      丁○○要選立委。」「（徐正雄要辭職，是他自己要辭或
      公所把他辭退的？）是公所辭的。」「（徐正雄在辭退時
      ，是否與丁○○有恩怨？）我不知，但我有聽到他在外面
      講一些丁○○不好的話。」、「（如何證明他有講不好的
      話？）因有些市民或來找我聊天時聽到的」（見本院更三
      卷第一四八頁至第一五０頁）。
    而証人徐正雄於九十年四月間至該公所任職時，尚無証據
      足証被告丁○○已決定參選，且係因要競選立法委員，始
      聘雇証人徐正雄至永康市公所任職，証人徐正雄於調查站
      証述「係因被告丁○○要參選立法委員，始雇用伊至該公
      所任職」等情，尚無証據足資佐証其証詞之真實性等情，
      已如上述；且稽之証人王有瑞上開証詞，証人徐正雄於九
      十年十月間遭被告丁○○辭退後，雖有至被告丁○○競選
      總部幫忙，但係因証人徐正雄在外言及被告丁○○一些不
      友善之言詞怕影響到被告丁○○之立法委員選舉，乃由証
      人王有瑞叫証人徐正雄至被告丁○○之競選總部幫忙，而
      非如証人徐正雄於調查站所証，於永康市公所離職後，即
      直接至被告丁○○之競選總部幫忙；又証人徐正雄於本院
      前審証述「（你九十年十月何以辭職？）我是技術單工，
      在工務局開車，因平日無工作，就會出去泡茶，為課長查
      到，報告市長，被市長辭職的。」、「（他當時要辭掉你
      時，有無找你，告訴你何以要辭掉你？）沒有，是課長告
      訴我因我工作不力，所以把我辭職，我又因市長是我學長
      ，他聽信課長之言，把我辭掉，我覺得市長未查證，所以
      心裡亦覺得很不舒服。」、「（你被辭掉心裡不舒服，何
      以仍參加丁○○的競選活動？）因我另一位學長王有瑞是
      丁○○之主任秘書，要我不要在外面亂說話，仍可以到競
      選總部去泡茶，說若我沒事，可去參加丁○○的競選總部
      ，會給我車馬費。」「（何以王有瑞會要你不要在外面亂
      說話？）因我被辭職後，外面朋友問我，我們是學長學弟
      關係，何以辭退我，我就說丁○○這種人怎麼選立委，所
      以王有瑞才找我去談話。」、「（你會再去幫忙是因王有
      瑞找你之關係？）是的。」、「（何以你十月三十日才被
      辭退，王有瑞在十一月初即找你去？）中間差不多一星期
      左右。」、「（你除去丁○○競選總部外，還有去何處？
      ）有時會去台南市找朋友泡茶，在泡茶時會談到選舉，當
      時我心裡還是有點不舒服。」、「（你到何時才對你被辭
      退之事釋懷？）我到現在仍覺得人裡不舒服。」「（你在
      永康市公所是你主動辭職或是公所辭掉你？）是公所辭掉
      我的。」、「（你被辭退後，對丁○○講那些不友善的話
      ？）我是說我們是學長學弟關係，他辭退我，這種人怎麼
      選立委，是在過了約一、二天後，與朋友在吃飯時說的。
      」、「（你是否是因王有瑞找你，你才去的？）是的。」
      、「（你被辭退後，與放話的時間很短，你怎可能在十一
      月初即去幫忙？）我是在辭退後一星期後才去幫忙的，我
      也沒有經常去，只是偶而去。」等語（見本院更三卷第二
      三０頁至第二三三頁），就証人徐正雄何以遭被告丁○○
      辭退後，仍到被告丁○○競選總部幫忙等情，証人王有瑞
      與徐正雄之証詞大致相符，益足証証人徐正雄於調查站証
      述「於永康市公所離職後，直接至丁○○競選總部，及丁○○係因要競選立法委員始聘其至永康市公所任職」等語
      ，並非事實而難信採。
  (九)又查，經查閱台南縣永康市市公所，九十年四月至十月間之
    工務課七本差單紀錄，雖無証人徐正雄之出差紀錄，但該差
    單紀錄係永康市公所人員出差請領津貼之依據，且僅限編制
    人員可請領，証人徐正雄係臨時單工，不可領取津貼，故而
    無差單紀錄，又據証人即永康市公所人事主任張清次、工務
    課長甲○○證明在卷（見本院更一卷第一六六頁、第一六八
    頁），從而縱該差單上無証人徐正雄自九十年四至十月間之
    出差紀錄，亦難以此即認証人徐正雄僅係在該公所工務課掛
    名任職，並據為被告丁○○不利之認定。至於最高法院前次
    發回更審意旨（九十六年度台上字第一六一五號）雖以「永
    康市公所工務課技術單工陳淑雅於第一審已陳稱：『（工務
    課人員出外考察，是否要填寫差單？）只要有出去，一定要
    填寫差單，從我進來工作，一直都是要填寫差單』、『（填
    寫差單是否要申請差旅費？）不是，主要是技士要出外工程
    會勘，要掌握他們行蹤，以防發生突發狀況得以聯絡』、『
    （出外考察，除了填寫差單，尚須填寫何資料？）如果出差
    要填差單與出差登記簿，登記簿是放在課長的桌上。外出有
    另外的公出簿，也是放在課長的桌上。只要有外出，就要填
    寫公出簿』、『就我自己而言，（就算出去地點在永康市）
    我還是會填寫差單與登記簿』、『（課長或是與課長出去的
    人員，是否要寫差單？）要』（見第一審卷第一宗第三一四
    頁、第三一五頁），同課技術單工郭毓娟亦證稱：『（工務
    課的人員外出是否要填寫公出簿？）單工技士要填寫公出簿
    ，通常遠地都會寫。如果在永康市內，也是會寫，如果工地
    不遠，雖然不寫差單，但還是會寫公出單』、『（填寫公出
    單、差單之作用？）是要告知長官，隨時追蹤』、『（科長
    或司機要出去，是否要填寫差單、公出單？）應該要寫』（
    見第一審卷第一宗第三一七頁、第三一八頁），同課技術單
    工陳春福並證陳：『（你出去時是否會填寫出差單？）會。
    不管遠近，出去就寫』（見第一審卷第一宗第三二０頁）各
    等語，陳淑雅、郭毓娟及陳春福所證似與張清次、甲○○前
    開證詞不相符合，則張清次、甲○○所陳是否屬實？仍值深
    入研求。」等語。然查：
    關於證人徐正雄任職永康市公所期間因公務外出，是否需
      填寫差旅單部份，據臺南縣政府九十六年十月五日府行事
      字第０九六０二０九八０七號函稱：「本縣鄉鎮（市）公
      所臨時人員之僱用及管理，係屬鄉鎮（市）公所地方首長
      自治權責，臨時人員僱用後有關差勤管理，其因公務外出
      是否需寫差旅單，由鄉鎮（市）公所依本權責自行辦理。
      」（見本院更三卷第二三九頁），即臨時人員因公外出是
      否需寫差旅單，是由永康市公所依權責自行辦理。再依臺
      南市永康市公所九十六年十月十八日所人事字第０九六０
      ０三九０四一號函示：「因處理公務須離開服務機關惟時
      間不長且無連續性者，其差勤管理多用『公出』登記，本
      所臨時人員如上述情形，須填寫公出登記簿，經單位主管
      核准後始得離開，不涉及差旅費之報支，毋用填寫差旅單
      。」（見本院更三卷第二四一頁），亦即臨時人員出差因
      無差旅費可請領，僅須「公出登記」，毋須填「差單」；
      而証人即永康市公所人事主任張清次、工務課長甲○○於
      本院更一審亦証稱「徐正雄係臨時單工，不可領取津貼，
      故而無差單紀錄」等情（見本院更一卷第一六六、一六八
      頁），是被告丁○○所辯所辯「徐正雄是臨時單工不可領
      取津貼，故無差單紀錄」等語，尚非無據，從而証人陳淑
      雅、郭毓娟、陳春福等人証述「因公外出，需寫差旅單」
      等語，尚非實情，亦難據此即認証人徐正雄因公外出，依
      「規定」須填寫差單，從而縱令証人徐正雄未填寫差單，
      亦難認有何違反規定，並據為被告丁○○不利之認定。
    又關於臨時單工因公外出是否須填寫公出登記簿一節（此
      部分亦係最高法院此次發回指摘要旨之一），臺南市永康
      市公所九十六年十月十八日所人事字第０九六００三九０
      四一號固函示：「因處理公務須離開服務機關惟時間不長
      且無連續性者，其差勤管理多用『公出』登記，本所臨時
      人員如上述情形，須填寫公出登記簿，經單位主管核准後
      始得離開，不涉及差旅費之報支，毋用填寫差旅單。」等
      情。但証人即永康市公所工務課長甲○○於原審已証述「
      工務課人員外出，口頭報告或填寫公出單都可以，此由工
      務課職員二十幾人，而九十年度外出申請登記簿只有三頁
      即可明瞭。口頭報牛是向工務課課長報告」等語（見原審
      卷(二)第四四頁），於本院本審審理中証人甲○○更明確証
      稱「徐正雄任職期間，哪邊有路面破損、水溝阻塞，如果
      有陳情案件進來，我會分配他去看，徐正雄去市區查看東
      西損壞，應算是公出，但不用填寫公出登記簿，我們雖有
      設公出登記簿，但我沒有要求要填寫，因為『公出』早上
      八點仍要簽到，中午一點半也要簽到，五點半要簽退，所
      以沒有要求要填寫公出登記簿」、「（公出登記簿上為何
      沒有徐正雄公出的記載）因為我沒有要求，且行政院主計
      處在這方面有作通案的解釋，一般有登記的大概都是技士
      等正式人員，因為他們比較在意如果有人事室查勤，不在
      的話會被記曠職，而技術單工有工作才有薪水，公出是否
      要登記公出登記簿我沒有要求」等語（見本院更四審卷第
      一七九頁至第一八一頁）；再稽之証人陳淑雅、郭毓娟、
      陳春福均是該公所工務課之臨時技術單工（見偵字第一三
      二六四號卷第七十頁、原審卷(一)第三一一頁），但扣案之
      該公所外出申請登記簿（即公出登記簿）所載，自九十年
      四月間起至同年十月間止，僅該工務課技士等編制內之正
      職人員有外出登記，並無該工務課「臨時技術單工」或証
      人陳淑雅、郭毓娟、陳春福等人之外出登記紀錄（見本院
      更四審卷第一二頁至第一二五頁），復經証人甲○○証述
      在卷（見本院更四審卷第一八一頁），則若果真除該工務
      課編制內之員工外，臨時技術單工外出亦一律要填寫「公
      出登記簿，則何以自九十年四月間起至同年十月間長達半
      年之時間，僅區區幾位編制內之員工有公出登記，而全無
      臨時技術單工之公出登記？益証証人甲○○上開証述「其
      未要求臨時單工外出時填寫公出登記簿」等語，並非虛構
      而可信採，而証人即亦同屬該所工務課臨時技術單工之陳
      淑雅、郭毓娟、陳春福等人上開所証「外出須填寫差單或
      公出登記簿」等語，均與實情不符而難信採。
  (十)綜上所述，証人徐正雄於台南縣調查站及檢察官偵查中之供
    証，尚與調查所得之証據不符，且亦無証據足資佐証証人徐
    正雄於調查站、偵查中之供証為真實，自難據為被告丁○○
    不利之認定。本院依檢察官提出之証據，均不足為被告丁○○此部分有罪之積極証明，亦無從說服本院以形成被告丁○○此部分有罪之心證；此外，復查無其他積極証據以資証明
    被告丁○○有公訴意旨所指之此部分犯行，基於無罪推定之
    原則，自應認不能証明被告此部分犯罪。然公訴意旨認被告
    此部分犯行，與上開論罪科刑部分有連續犯之裁判上一罪關
    係，爰不另為無罪判決諭知。
丁、被告乙○○部分：
一、公訴意旨略以：被告乙○○自七十六年一月十六日起擔任永
    康市市公所出納，係依據法令從事公務人員，丁○○（八十
    三年三月一日起擔任台南縣永康市市長）主管綜理全市事務
    ，含永康市公用財產管理使用及臨時單工聘任。乙○○竟與
    丁○○基於圖利丁○○共同犯意聯絡，明知台南縣政府頒佈
    「台南縣縣有財產管理自治條例」規定，公用財產應依預定
    計畫及規定用途或事業目的使用，非基於事實需要，並報經
    縣政府核准，不得變更用途，另作他用，竟未報經台南縣政
    府核准，於九十年六月間，知悉設於台南縣永康市○○○路
    六五三巷二號永康市舊圖書館休館中，丁○○即向不知情圖
    書館管理人員吳水旺索取圖書館鑰匙，吳水旺鑑於尚有圖書
    設備未搬遷及圖書館開放學生自修至九十年七月底，故於九
    十年七月底，始將台南縣永康市舊圖書館三樓鑰匙，交給丁○○所指定乙○○。乙○○於九十年九月下旬，即聯繫九如
    通訊行負責人吳榮宗，將原設在台南縣永康市○○○路六五
    一號電話線，遷移至永康市舊圖書館三樓，待吳榮宗遷移電
    話線施工完畢，乙○○即將永康市舊圖書館三樓鑰匙，交予
    陳柏村，丁○○、乙○○即於九十年九月廿六日起，利用永
    康市舊圖書館三樓休館閒置機會，使用該圖書館三樓，作為
    丁○○參選立法委員競選處所，供鄭金釵、李林玉金、呂冠
    儀等人，撥打電話予台南縣選民作為電話拜票。嗣於九十年
    十一月十五日，因臺灣臺南地方法院檢察署檢察官，勘查民
    眾檢舉附近竊電情事，意外發現上情，丁○○、乙○○、陳
    柏村始停止使用該處，致丁○○減省水費廿二元及租借同等
    面積場地費用一萬二千九百九十五元支出，合計圖得不法利
    益一萬三千零十七元，因認被告乙○○涉有貪污治罪條例第
    六條第四款罪嫌云云。
二、公訴意旨認被告乙○○涉有上揭犯行，無非以：被告乙○○
    一直是直接參與共同被告丁○○競選事宜，該舊圖書館三樓
    鑰匙，亦係由圖書館管理人員吳水旺交給乙○○，且被告乙○○為永康市公所出納，對於該舊圖書館，應明知不得變換
    私用或借給他人使用等情，為論罪之主要依據。訊據上訴人
    即被告乙○○堅詞否認有何上開圖利犯行，辯稱「丁○○係
    伊上司，伊均聽從丁○○指示辦理，伊不知丁○○未依規定
    報准使用該公所舊圖書館，亦無與丁○○有圖利之犯意聯絡
    」等語。
三、按犯罪事實，應依證據認定之，無證據不得認定犯罪事實，
    刑事訴訟法第一百五十四條第二項定有明文。又刑事訴訟法
    第一百六十一條已於九十一年二月八日修正公布，修正後同
    條第一項規定：檢察官就被告犯罪事實，應負舉證責任，並
    指出證明方法。本件雖係檢察官於上開規定修正公佈前起訴
    ，然基於程序從新法理，自應適用該規定，合先敘明。因此
    檢察官對於起訴犯罪事實，應負提出證據及說服實質舉證責
    任。倘其所提出證據，不足為被告有罪積極證明，或其闡明
    證明方法，無從說服法官以形成被告有罪心證，基於無罪推
    定原則，即應為被告無罪判決諭知（最高法院九十一年度台
    上字五五九七號、九十二年台上字第一二八號、第七一一號
    判決參照）。足見刑事訴訟法修正後，檢察官對於起訴犯罪
    事實，應負實質舉證責任，其所提證據證明力必須達於使法
    院確信起訴犯罪事實為真實程度，倘其證明力尚未達到此程
    度，而有合理懷疑存在者（最高法院年七十六年台上字第四
    九八六號判例參照），既無從說服法官以形成被告有罪心證
    ，即係未盡其舉證責任，基於無罪推定及被告無自證己罪原
    則，即應為被告無罪判決諭知。
四、經查：
  (一)訊據被告乙○○對於有參與被告丁○○競選立法委員之競選
    活動，及上揭向吳水旺拿取該圖書鑰匙，並於上開時間，聯
    絡九如通訊行負責人吳榮宗，將原設於台南縣永康市○○○
    路六五一號電話線，遷至永康市舊圖書館三樓，待遷移電話
    線完畢，被告乙○○即依被告丁○○指示，將永康市舊圖書
    館三樓鑰匙交給陳柏村等事實，固均坦承不諱，且於臺灣臺
    南地方法院檢察署接受調查員訊問時供稱「伊自五十九年起
    ，即進入永康市公所服務，一直都在財政課服務；陳柏村是
    丁○○競選總部人員，市長丁○○曾交待有關競選總務事宜
    ，要伊多加配合，所以陳柏村向伊請款，伊亦直接支付予他
    ，此次陳柏村要拿圖書館鑰匙，伊亦不疑有他，直接將鑰匙
    交給他，讓他使用該圖書館進行電話拜票；丁○○於九十年
    九月七日，曾匯四百萬元至永康農會伊帳戶，由伊負責保管
    ，其間共支付三百六十六萬九千六百十八元作為競選費用」
    等情（見一三二六八號偵查卷第四十九頁背面起至第五十二
    頁背面）；但被告乙○○一再否認知悉「台南縣縣有財產管
    理自治條例」關於公用財產使用之規定，及被告丁○○未依
    規定報准使用該公所舊圖書館等情；則本件應審酌者，厥為
    被告乙○○是否知悉上開規定，及被告丁○○未依規定報准
    使用該舊圖書館，猶與被告丁○○基於圖利丁○○之共同犯
    意聯絡。
  (二)稽之檢察官起訴書所載，就被告乙○○何以明知上情，而與
    被告丁○○基於犯意之聯絡等重要之點，並未有隻字片語論
    述；且被告乙○○雖為永康市公所出納，但並非財產管理人
    員，亦未在任職期間擔任過財產管理之業務，又有永康公所
    九十四年三月廿四日所財字０九四００一０四九二號函、被
    告乙○○之服務証明書在卷足憑（見本院更一卷第八十二、
    八十三頁）；而証人即該公所財政課長周德修亦證稱：「（
    你任財政科（課）長時，乙○○之職務為何？）他自五十八
    年十二月一日到任後即一直任出納工作。」、「（出納工作
    與公所之公產之管理有無關係？）毫無關聯，這不是出納主
    辦之業務，另有主辦人。」、「（公所財產中之舊圖書館之
    出租、出借、租金部分與乙○○有無關係？）無關係，永康
    市公所之公產管理，由二單位管理，辦公廳舍包括圖書館，
    由秘書處之總務負責管理，現秘書處改為行政課總務，土地
    部分由財政課管理，經辦人不是乙○○」、「（公所內員工
    之工作有無輪調制度，乙○○是否有協辦過其出納外之工作
    ？）沒有工作之輪調制度。乙○○也無經辦或協辦過其他之
    工作」、「（台南縣政府規定台南縣有財產管理自治條例，
    鄉公所之人員是否均需研究？）乙○○不需要了解，除經辦
    人及協辦人外，其他人不需要了解。」、「（舊圖書館如何
    使用，乙○○是否可管理使用？）舊圖書館由總務管理，出
    納是財政課，二者工作無關聯。」、「（乙○○任出納三十
    幾年，若上級主管交代之事項包括私人事項，乙○○是否會
    接受？）若未違背法令規定，均會辦理，若私人工作，在不
    影響工作之下，會在公餘幫忙」等語（見本院更三卷第一四
    二頁、第一四三頁），足見被告乙○○自任職以來，均擔任
    出納之職務，該公所財產中之舊圖書館之出租、出借、租金
    部分與被告乙○○之業務並無關係，則被告乙○○既未曾擔
    任過永康鄉公所財產管理相關業務，就與其業務無關之市公
    所財產該如何管理之法令，自無熟悉之必要；況依臺南縣永
    康市公所九十四年三月廿四日所財字０九四００一０四九二
    號函所載，該公所「出納人員之職權係根據會計憑証，辦理
    關於現金、票據、有價證券之收付移轉、登記及財產契據之
    存管等事項，並無規定需研讀或瞭解非其職務範圍外之「『
    台南縣縣有財產管理自治條例』」（見本院更一審卷第八二
    頁），而本件遍查全卷証據資料，亦無証據足証被告乙○○
    知悉『台南縣縣有財產管理自治條例』，自難以被告乙○○
    於該公所任職近三十年，即據以推論被告乙○○應知悉該市
    公所關於舊圖書館等公用財產管理業務之相關規定，或被告
    乙○○對於台南縣政府頒佈「台南縣縣有財產管理自治條例
    」規定「公用財產應如何依預定計畫及規定用途或事業目的
    使用」等情，有所知悉。
  (三)又查，被告丁○○雖未經報准而使用該舊圖書館三樓，供作
    其私人競選之用，但本件遍查全卷証據資料，均無証據足証
    被告乙○○知悉被告丁○○未依規定報准使用該舊圖書館三
    樓；再者被告丁○○自八十三年三月一日起，即擔任台南縣
    永康市市長，主管綜理全市事務，則依社會一般認識，市長
    自有使用上揭舊圖書館之權，至於市長有否經正式租用程序
    ，有無給付租金，被告乙○○既非承辦該業務之人員，即難
    僅因被告乙○○有參與被告丁○○競選之事務、曾代被告丁○○支付競選費用等情，即可據以推論被告乙○○就該圖書
    館未經報准使用一節，已有所知悉，並遽認被告乙○○就圖
    利被告丁○○有何犯意之聯絡。
  (四)証人徐正雄雖證稱：「（丁○○）競選總部之開銷，則是由
    陳柏村直接向被告乙○○請款」等語（見一三二六八號偵查
    卷第四十八頁）；證人陳柏村亦證稱：「（競選總部財務支
    出何人負責？）有人請款，發票拿來，晚上我就交給乙○○
    ，沒有交給其他人」等語（見一審卷(一)第一五六頁），而被
    告乙○○於調查員訊問時亦供認「陳柏村是丁○○競選總部
    人員，市長丁○○曾交待有關競選總務事宜，要伊多加配合
    ，所以陳柏村向伊請款，伊亦直接付給他」等語（見一三二
    六八號偵查卷第五十二頁），但亦僅能証明被告乙○○確有
    參與被告丁○○競選事務，尚難因此即得推論被告乙○○就
    該圖書館未經報准使用一節，已有所知悉，並與被告丁○○
    有何圖利之犯意聯絡；況証人陳柏村雖有向被告乙○○拿取
    該舊圖書館三樓之鑰匙，使用該圖書館進行電話拜票事宜，
    但業經判決無罪確定（見本院更二卷第十九頁背面所附本院
    上訴審判決），自難以証人徐正雄、陳柏村上開証詞，即據
    為被告乙○○不利之認定。
  (五)又被告丁○○使用舊圖書館期間，縱有如附表一、二所示部
    分水電費用，係由市公所公款支付，但被告乙○○僅係該公
    所之出納，依臺南縣永康市公所九十四年三月廿四日所財字
    ０九四００一０四九二號函所載，被告乙○○之業務範圍亦
    僅係「根據會計憑証，辦理關於現金、票據、有價證券之收
    付移轉、登記及財產契據之存管」等事項，既無証據足証被
    告乙○○就被告丁○○未經報准，無償使用該圖書館三樓而
    圖利一事有所知悉，亦難僅因被告乙○○辦理該水電費用出
    納之業務，即遽認被告乙○○有何圖利被告丁○○之犯意。
  (六)至最高法院更二審發回意旨指稱：「(1)被告乙○○自五十八
    年十二月一日至七十四年七月五日止，長達十五年期間，先
    後擔任永康市公所雇員與書記職務，工作項目為：出納業務
    ，包括『各項租費』與稅單銷號、公庫存款收支等業務，有
    台南縣永康市公所乙○○服務證明書在卷可參。(2)即被告乙○○於偵查中亦供承：其自五十九年起，一直在永康市公所
    財政課任職等語（見一三二六八號偵查卷第四十九頁）。(3)
    則被告乙○○迄九十年十一月十五日止，顯已在永康市公所
    財政課任職，達三十年以上，自應瞭解公有財產使用、出租
    、出借等程序，對『台南縣縣有財產管理自治條例』法令，
    豈有不知之理！」；又最高法院更三審發回意旨指稱：「乙○○於調查站詢問時已供陳：『丁○○於九十年九月七日曾
    匯四百萬元至永康農會．．乙○○帳戶，由我負責保管，其
    間共支付三百六十六萬九千六百十八元，作為競選費用．．
    』（見偵字第一三二六八號卷第五十二頁正、反面），嗣於
    警詢、偵查及第一審又陳稱：『（《永康市舊圖書館》三樓
    休館後水電費如何核銷？）還是（永康）市公所支付費用，
    在總務那裡請款，我這裡付費』、『（打電話小姐係你以每
    小時八十元僱用，由你付錢的？）是的，市長有錢放在我處
    』、『（水、電費請款程序由你付錢？程序如何？）是的。
    審核人員是在憑證上蓋章的人』、『（在永康市公所擔任何
    職務？）出納，已將近三十年』、『（出納工作，平時要處
    理何事務？）支出、開支票、員工薪水』、『（市公所內部
    單位的水電費是否你繳納？）由業務單位上簽呈，呈上級機
    關簽出來後，由出納開支票去電力公司或自來水公司繳納』
    、「他（指丁○○）把存摺放我那裡，我會將支出明細列單
    讓他過目，看要如何付款。商人請款，陳柏村簽章，再經我
    詢問丁○○後，由丁○○決定何時付款，如何付款，我會寫
    取款條經由丁○○蓋章』（見警卷第二頁反面；偵字第一三
    二六四號卷第五十七頁；第一審卷第一宗第一五０頁、第一
    五一頁）。證人即在永康市舊圖書館三樓打電話拜訪選民之
    呂冠儀亦證陳其應得之工資係由乙○○支付（見警卷第十三
    頁反面）。徐正雄並證稱：『（丁○○）競選總部之開銷，
    則是由陳柏村直接向被告乙○○請款』（見偵字第一三二六
    八號卷第四十八頁）。證人陳柏村亦證稱：『（競選總部財
    務支出何人負責？）有人請款，發票拿來，晚上我就交給乙○○，沒有交給其他人』（見第一審卷第一宗第一五六頁）
    各等語。如均不虛，則乙○○擔任永康市公所出納近三十年
    ，並負責簽發支票繳納該公所各單位之水電費，又兼負丁○○競選立法委員期間之費用支出工作，並因記帳而深知競選
    費用支出之詳情，對丁○○有無報經台南縣政府同意而使用
    永康市舊圖書館三樓及是否自行支出使用該場地之租金、水
    電費，能否諉為不知？」等情；經查：稽之永康市公所服務
    證明書固載明「林員自五十八年十二月一日至七十四年七月
    五日期間，工作項目為：出納業務，包括「各項租費」與稅
    單銷號、公庫存款收支等業務」等情。然經本院更二審，向
    永康市公所再次函詢：「被告乙○○於上開服務期間，其實
    際工作內容，究竟為何？」一節，經該所函覆稱「上開證明
    書所載，林員工作內容，係依本所所定『職務說明書」填列
    ，然林員實際是否承辦該證明書所列業務，可由該課主管視
    業務需要，自行調配；工作項目『各項租費』，其中『租』
    部分，係指市有財產出租，所應辦理訂立契約換約、開立繳
    款書及繳款後銷號等項；而『費』部分，則指工程受益費，
    由工務單位造徵收清冊，財政部門負責開立繳款書及銷號、
    催繳等工作，經電話訪詢，當時於該期間，擔任財政課長周
    德修稱：林員並未主辦或協辦上開租費及公產（指公有財產
    使用出租出借等）業務，而另有其他承辦人員《最高法院指
    摘：『上開周德修之電話中供述，係屬審判外之陳述，是否
    具證據能力而得採為判決之基礎？』一節，業據証人周德修
    於本院更三審到庭證實，當時答覆之內容實在，見本院更三
    卷第一四四頁，則上開周德修之電話中供述，得採為證據》
    。」等語；並函覆稱「租金收入部分，因件數不多，銷號只
    由主辦人員負責，另台南縣政府所頒佈『台南縣縣有財產管
    理自治條例』規定，係於八十九年十二月卅日制定公布施行
    ，對該法令應否瞭解研知，非公產業務承辦人員本所並無要
    求」等語，有台南縣永康市公所九十五年二月十五日所財政
    字第○九五○○○三八八九號函在卷可憑（見本院更二卷第
    一○○頁至第一○一頁）。依上所述，被告乙○○顯未承辦
    上開租費及公產業務，自難以永康市公所服務證明書所載內
    容，遽認被告乙○○有辦理系爭圖書館出租或出借等業務。
    則被告乙○○既未曾擔任過市公所財產管理相關業務，就市
    公所財產該如何管理之法令，不能僅因其於市公所工作近三
    十年，即可推定其理應知悉該相關之法令或市公所關於公用
    財產之管理業務；況上開台南縣政府所頒佈之『台南縣縣有
    財產管理自治條例』，係於八十九年十二月卅日制定公布施
    行，已如上述，自該自治條例公布施行迄本件事發時間，亦
    僅八月餘，被告乙○○又非承辦該公所公用財產管理租借業
    務之人，亦難期待被告乙○○於該條例公布施行後八月餘，
    即能得知並知悉該條例規定之內容，亦難以被告乙○○在該
    公所服務近三十年，即據為被告乙○○不利之認定；又被告
    乙○○對於市公所財產能否出租借、有無出租借等業務，依
    其職掌並無知悉之必要，且依其職務經驗亦無從推認被告乙○○知悉該規定，及該舊圖書管之公用財產能否出租；是被
    告乙○○對於被告丁○○是否合法使用上揭永康市舊圖書館
    三樓乙事，即無証據足証被告乙○○已知悉，從而縱令被告
    乙○○同時擔任被告丁○○競選總部之出納，亦難認被告乙○○係知悉被告丁○○未經報准無償使用該舊圖書館三樓，
    猶基於圖利之犯意，而為上開擔任被告丁○○競選總部之出
    納，並與被告丁○○有犯意之聯絡及行為之分擔。
  (七)至於最高法院本次發回要旨另指摘：「證人周德修於原審此
    次更審時已證陳其雖曾擔任永康市公所之財政課長，但早於
    八十五年七月十六日退休（見原審重上更(三)卷第一四一頁）
    。倘若無誤，能否僅憑周德修之陳述，據以認定自退休後至
    本件發生時，乙○○仍未曾主辦或協辦前開租費及公有財產
    之使用、租借等業務？永康市公所財政課在周德修退休後，
    究係由何人承辦此項業務？乙○○實際上縱未承辦此項業務
    ，但財政課主管因業務需要，既仍有指派其辦理或代理該項
    業務之職權，能否謂該財政課即無要求乙○○瞭解「台南縣
    縣有財產管理自治條例」相關規定之必要？即饒有深入研求
    之餘地。實情為何？為明真相，並維公平正義，且此攸關乙○○能否成立本件圖利犯行，原審未進一步予以究明，並於
    理由內為必要說明，遽行判決，尚嫌速斷」等語。經查，關
    於此節，經本院再次向永康市公所函詢結果，經該公所函覆
    稱「乙○○承辦出納業務至九十年八月十日止，始調任本所
    托兒所所長職務；林員任職於本所期間未曾承（協）辦『公
    產管理』之業務，而出納人員所承辦之業務，無須瞭解『台
    南縣縣有財產管理自治條例』相關之規定。林員並未主（協
    ）辦租費及公產（公有財產之使用、出租、出借等事務）業
    務，且除辦理出納業務外，並無兼辦或協辦他項職務之記錄
    資料；前財政課周德修課長於八十五年七月十六日退休後，
    其所遺職務自該日起由陳榮生課長遞補至八十八年十二月三
    十一日止，隨後陳員於八十九年一月一日調任行政課課長職
    務，並代理財政課課長職務至同年八月九日止（陳員於九十
    一年十二月四日病故），同年八月九日起內陞鄭美卿課員擔
    任財政課課長職務至九十二年二月十日止」等情，又有該所
    九十七年九月二十六日所人事字第0970036067號函在卷足憑
    （見本院更四審卷第一二六頁起至第一二七頁），則依該公
    所歷次函文所載，一再明確函覆「被告乙○○僅擔任出納之
    工作，並無須瞭解『台南縣縣有財產管理自治條例』相關規
    定之必要；再被告乙○○自証人周德修退休後迄今，仍未曾
    主辦或協辦上開租費及公有財產之使用、租借等業務，永康
    市公所財政課在周德修退休後，亦係由他人承辦此項業務，
    被告乙○○實際上均未主辦或經指派辦理或代理該項業務之
    職權，自無須瞭解『台南縣縣有財產管理自治條例』相關規
    定之必要，亦無証據足証被告乙○○知悉上開規定；並據而
    推認被告乙○○知悉被告丁○○未經報准無償使用該舊圖書
    館三樓，猶基於圖利之犯意，而為上開擔任被告丁○○競選
    總之出納，並與被告丁○○有犯意之聯絡及行為之分擔。
  (八)綜上各情，相互參酌，依起訴意旨及卷証資料，均難據以証
    明被告乙○○明知被告丁○○未經永康市公所正式租用程序
    ，未給付租金，無償使用該圖書館三樓場地，並基於圖利之
    犯意，而與被告丁○○有犯意之聯絡及行為之分擔。本院依
    檢察官提出之証據，均不足為被告乙○○有罪之積極証明，
    亦無從說服本院以形成被告乙○○有罪之心證；此外，復查
    無其他積極証據以資証明被告乙○○有公訴意旨所指之此部
    分犯行，基於無罪推定之原則，自應認不能証明被告乙○○
    此部分犯罪。
五、原審未察，遽為被告乙○○有罪之判決，顯有未當。被告乙○○上訴否認犯罪，並以上開情詞指摘原判決關於此部分不
    當，為有理由，應由本院將原判決關於此部分予以撤銷，另
    為被告乙○○無罪判決之諭知。
據上論斷，應依刑事訴訟法第三百六十九條第一項前段、第三百
六十四條、第二百九十九條第一項前段、第三百零一條第一項，
貪污治罪條例第二條、第六條第一項第四款、第十二條第一項、
第十七條，刑法第十一條前段、第二條第一項前段、第五十九條
、第三十七條第二項，中華民國九十六年罪犯減刑條例第二條第
一項第三款、第七條、第十四條，判決如主文。
本案經檢察官張太龍到庭執行職務。
中    華    民    國    97    年    12    月    10    日
                  刑事第四庭  審判長法  官  吳志誠
                                    法  官  羅心芳
                                    法  官  陳珍如
以上正本證明與原本無異。
如不服本判決應於收受送達後10日內向本院提出上訴書狀，其未
敘述上訴理由者，並得於提起上訴後10日內向本院補提理由書（
均須按他造當事人之人數附繕本）「切勿逕送上級法院」。
                                    書記官  岑  玢
中    華    民    國    97    年    12    月    12    日
附錄本案論罪科刑法條全文：
貪污治罪條例第6條
有下列行為之一者，處5年以上有期徒刑，得併科新臺幣3千萬元
以下罰金：
一  意圖得利，抑留不發職務上應發之財物者。
二  募集款項或徵用土地、財物，從中舞弊者。
三  竊取或侵占職務上持有之非公用私有器材、財物者。
四  對於主管或監督之事務，明知違背法令，直接或間接圖自己
    或其他私人不法利益，因而獲得利益者。
五  對於非主管或監督之事務，明知違背法令，利用職權機會或
    身分圖自己或其他私人不法利益，因而獲得利益者。
前項第 1 款至第 3 款之未遂犯罰之。
附表一：水費
 水號：6H-00-0000-00-0之90年8月1日至90年11月15日計費明細
┌────┬────┬───┬───┬───┬─────┬────────────────┐
│收費年月│用水度數│基本費│用水費│營業稅│實收總金額│     備註欄                     │
├────┼────┼───┼───┼───┼─────┼────────────────┤
│90.08.01│       7│    34│    49│     4│        87│用水費依照規定累進計費未超10度，│
│        │        │      │      │      │          │按第一級距每度以新台幣7元計算。 │
├────┼────┼───┼───┼───┼─────┼────────────────┤
│90.09.01│       6│    34│    42│     4│        80│用水費依照規定累進計費未超10度，│
│        │        │      │      │      │          │按第一級距每度以新台幣7元計算。 │
├────┼────┼───┼───┼───┼─────┼────────────────┤
│90.10.01│       2│    34│    14│     2│        50│用水費依照規定累進計費未超10度，│
│        │        │      │      │      │          │按第一級距每度以新台幣7元計算。 │
├────┼────┼───┼───┼───┼─────┼────────────────┤
│90.11.15│      17│    34│    66│     5│       105│1、用水費依照規定累進計費已超10 │
│        │        │      │      │      │          │   度、未超30度，按第二級距每度 │
│        │        │      │      │      │          │   以新台幣9元計費。            │
│        │        │      │      │      │          │2、按當月份月水量二分之ㄧ計     │
├────┼────┼───┼───┼───┼─────┼────────────────┤
│ 總計   │        │   136│   171│    15│       322│                                │
└────┴────┴───┴───┴───┴─────┴────────────────┘
附表二：電費
┌──┬─────┬────┬───┬──────────┐
│收費│計費期間  │應繳金額│繳費者│備註                │
│月分│          │        │      │                    │
├──┼─────┼────┼───┼──────────┤
│九月│90.07.02～│  3310元│永康市│用電度數2064      │
│    │90.08.31  │(6620元)│公所  │08.01至08.31之電費│
│    │          │        │      │【計算式：6620×    │
│    │          │        │      │30/60＝3310】       │
│    │          │        │      │偵字13268第17頁   │
├──┼─────┼────┼───┼──────────┤
│十一│90.09.01～│  5073元│丁○○│用電度數1768      │
│月  │90.10.30  │        │      │繳費日期90.11.16  │
│    │          │        │      │原審卷(一)第90頁    │
├──┼─────┼────┼───┼──────────┤
│一月│90.11.01～│   653元│丁○○│11.01至11.15用電度│
│    │91.01.04  │(1356元)│      │  數284（總用電590）│
│    │          │        │      │11.01至11.15之電費│
│    │          │        │      │【計算式：1356×    │
│    │          │        │      │284/590＝652.7≒653 │
│    │          │        │      │繳費日期91.01.14  │
│    │          │        │      │原審卷(一)第91頁    │
├──┴─────┴────┴───┴──────────┤
│被告使用期間（90.08.01至90.11.15）電費共計九千零三十六元│
└────────────────────────────┘


司法院資訊處製作；財團法人民間司法改革基金會備份。
